【裁判字號】    90,台上,5451
【裁判日期】    900906
【裁判案由】    違反毒品危害防制條例
【裁判全文】
最高法院刑事判決                                九十年度台上字第五四五一號
    上  訴  人  甲○○
右上訴人因違反毒品危害防制條例案件，不服台灣高等法院台南分院中華民國九十年
五月二十二日第二審更審判決（八十九年度重上更(三)字第五六九號，起訴案號：台灣
台南地方法院檢察署八十六年度營偵字第一五二七、一六六六、一七○四號），提起
上訴，本院判決如左：
    主  文
原判決撤銷，發回台灣高等法院台南分院。
    理  由
本件原判決認定上訴人甲○○基於意圖營利之概括犯意，以000000000號呼
叫器，及（○六）0000000號呼叫二八五八或八一七七號呼叫器等聯絡方式，
自民國八十六年一月起至同年十月中旬，在如原判決附表所示台南縣新營市立游泳池
附近等地，以每包新台幣（下同）一千元至五千元不等之價格，分別販賣毒品海洛因
與如原判決附表所示謝奇妙等八人（犯罪時地等詳如原判決附表所示）等情。因而撤
銷第一審關於上訴人部分之判決，改判仍論處上訴人連續販賣毒品罪刑，固非無見。
惟查：(一)、採用情況證據認定犯罪事實，須其情況與待證事實有必然結合之關係，始
得為之，如欠缺此必然結合之關係，其情況猶有顯現其他事實之可能者，據以推定犯
罪事實，即非法之所許。原判決認定上訴人有原判決附表編號八所示，即自八十六年
一月間起至八十六年十月間止，在新營市名門飯店前，以每次每包三千元之價格，非
法販賣海洛因與陳宗立共五十次等情，係依憑證人陳宗立於警訊中供稱：伊自八十六
年十月開始向「阿萬」購買海洛因，共計向「阿萬」買五次，伊在八十六年十月之前
是向上訴人所購，八十六年十一月十七日向「阿萬」購買毒品。伊每次都以三千元向
上訴人購買一小包海洛因，交易場所是在新營市名門飯店前。伊與上訴人是經過朋友
介紹而認識，上訴人年約四十歲左右……與上訴人並沒有任何恩怨及仇隙。伊過去欲
向上訴人購買海洛因時，都是打0000000呼叫 8177號給他，但是因為他有在販售毒品
，所以呼叫器經常在換，伊只知道他這支號碼而已等情。陳宗立嗣雖否認曾向上訴人
購買海洛因，原審因而無法查得陳宗立向上訴人購買海洛因之詳情。然依陳宗立上開
所供其約一個月向「阿萬」購買五次，每次三千元，則八十六年上訴人羈押前約十個
月間，每月應有出售海洛因與陳宗立五次，即陳宗立應自八十六年一月起至八十六年
十月間，以每次一小包三千元之價格，共向上訴人購買海洛因五十次（原判決理由欄
一(八)）。惟陳宗立向「阿萬」之人購買海洛因之情節，其與上訴人販賣海洛因與陳宗
立之情節，其間是否有必然結合之關係？苟其二者間並無必然結合之關係，如何得以
陳宗立向「阿萬」之人購買海洛因之情節，據以推論認定陳宗立向上訴人購買海洛因
之事實？原判決對上情並未為充分必要之說明，已有未合。又陳宗立於警訊中僅供述
：伊於八十六年十月之前向上訴人購買海洛因等語，其關於向上訴人購買海洛因之情
節所供並非明確，且嗣於原審法院更審前調查中並改稱：伊於警訊中未為上述陳述，
是刑事組自己寫的，伊沒有看過筆錄等語（原審法院上訴卷第七十九頁）。原判決未
說明經由何項調查及有何證據，堪認上訴人於八十六年遭羈押前約十個月間，每月應
有出售海洛因與陳宗立五次等情，率予憑空認定上訴人有前開犯行，亦難謂無認定事
實不憑證據之違法。(二)、犯販賣、施用、持有毒品等罪，供出毒品來源因而破獲者，
得減輕其刑，肅清煙毒條例第十一條定有明文。是煙毒案件中，販賣、施用、持有毒
品之被告，所為曾向其他被告購買毒品之陳述，因係有利於自己之供詞，不得作為其
他被告有罪判決之唯一依據，仍應調查其他必要之證據，以察其是否與事實相符，始
合採證法則。原判決論斷說明上訴人有原判決事實欄所載之犯行，係以原判決附表所
載向上訴人購買海洛因之人之供詞，為其主要之論據。而上訴人經原審判處無期徒刑
，其罪刑不得謂不重，乃原審對原判決附表所示各項犯罪事實間是否具有關聯性？是
否得以其間之關聯性或有其他之證據得為補強證據？並未細心勾稽相關卷證資料詳予
調查釐清，僅以原判決附表所載各購買人非無瑕疵之片面陳述為主要證據，遽予認定
上訴人有前開之犯行，尚嫌速斷，難昭折服。(三)、訊問證人應出以懇切之態度，不得
用強暴、脅迫、利誘、詐欺、疲勞訊問或其他不正之方法，此觀刑事訴訟法第一百九
十二條之規定甚明。故證人之證言，如係出於不正之方法，並非自由陳述，該證言即
非適法之證據，不能採為判決基礎。證人徐茂書證稱：在警察局警察叫伊等指認上訴
人，拿口卡片才要讓伊回家，伊才指認上訴人（原審法院上訴卷第九十九頁），警察
說如果不承認，要將伊移送地檢署，所以伊才說向上訴人買（原審卷第一○一頁）；
證人蘇介文證稱：警訊中伊被刑求，警察拿口卡來給伊指認，伊毒品都向「阿萬」買
的，偵查中檢察官對伊說，若伊隨便亂說不該讓交保等語（原審法院上訴卷第一一九
頁）：證人閔慶元證稱：警員硬要如此記載等語（原審法院上更(一)卷第九十二頁背面
）；證人胡銘哲證稱：伊被刑求，警員打伊，叫伊說是向上訴人買的等語（同上卷第
一三六頁背面），均已主張其等於警訊時之供述（亦係不利於己及不利於上訴人之自
白），並非出於任意性之陳述。原審對上開證人之主張未予調查，即率採其等於警訊
時之供述為主要判決基礎，尚有未合。(四)、有罪判決書，對於被告有利之證據不採納
者，應說明其理由，為刑事訴訟法第三百十條第二款所明定，故有罪判決書對於被告
有利之證據，如不加以採納，必須說明其不予採納之理由，否則即難謂無判決不備理
由之違法。上訴人聲請傳喚證人陳錦塘，用以證明上訴人曾與閔慶元發生衝突，閔慶
元不利上訴人之供述並非實在等情（原審法院上訴卷第六十五頁）。證人陳錦塘證稱
：「阿閔」都來找上訴人，在伊家樓上泡茶，有次伊回來，聽到樓上大小聲，看見「
阿閔」從樓上衝下來等語（同上卷第一二○頁背面）。陳錦塘是否證述上訴人與閔慶
元發生衝突？苟陳錦塘所供述者即係上訴人與閔慶元發生衝突，則上訴人上開所辯各
節何以不足採信？原判決未說明上開證據何以不足為有利於上訴人認定之理由，遽行
判決，尚有可議。上訴意旨指摘原判決不當，尚非全無理由，應認仍有撤銷發回更審
之原因。原判決理由欄敘明上訴人販賣海洛因與陳安靜不能證明部分，基於審判不可
分之原則，併予發回。
據上論結，應依刑事訴訟法第三百九十七條、第四百零一條，判決如主文。
中      華      民      國     九十     年      九      月      六      日
                              最高法院刑事第四庭
                                  審判長法官  董  明  霈
                                        法官  丁  錦  清
                                        法官  林  茂  雄
                                        法官  王  居  財
                                        法官  張  祺  祥
      右正本證明與原本無異
                                              書  記  官
中      華      民      國     九十     年      九      月     十四     日


司法院資訊處製作；財團法人民間司法改革基金會備份。
